【裁判字號】    94,上更(一),195
【裁判日期】    950113
【裁判案由】    貪污治罪條例
【裁判全文】
臺灣高等法院高雄分院刑事判決     94年度上更(一)字第195號
上  訴  人
即  被  告  乙○○
選任辯護人  蘇精哲律師
            徐建光律師
            王建元律師
上列上訴人因違反貪污治罪條例案件，不服臺灣屏東地方法院91
年度訴字第369 號中華民國92年4 月7 日第一審判決（起訴案號
：臺灣屏東地方法院檢察署91年度偵字第1028號、第2317號），
提起上訴，判決後，經最高法院撤銷發回，本院判決如下：
     主  文
原判決關於乙○○被訴藉端勒索丙○○、甲○○財物部分撤銷。
乙○○意圖為自己不法之所有，以恐嚇使人將第三人之物交付，
處有期徒刑壹年。
     事  實
一、乙○○於民國83年3 月1 日至91年2 月28日間擔任屏東縣議
    會議員，與吳三豐、劉月枝夫妻熟識。緣吳三豐擔任陸發開
    發建設股份有限公司負責人之85年、86年期間，在屏東縣恆
    春鎮○○里○○路233 號之1 經營「海景飯店」，因該飯店
    未經申請許可進行屋頂加蓋樓層施工，經內政部營建署墾丁
    國家公園管理處於86年4 月24日發現查報為違章建築，並經
    民眾許先生於86年7 月15日以陳情書向臺灣省政府建設廳檢
    舉；後陸發開發建設股份有限公司將「海景飯店」出售予紐
    新集團之致富投資股份有限公司（實際經營者為陳仲儀），
    並自87年月間委請丙○○負責管理；而因有上開違建，陳仲
    儀乃要求吳三豐、劉月枝夫婦解決違建問題，劉月枝乃轉向
    時任屏東縣議會議員之乙○○請求協助，乙○○因而得知有
    上開違建待處理。
二、乙○○得知「海景飯店」有上開違建情事後，認有機可乘，
    竟基於意圖為自己不法所有之犯意，於87年1 月間某日，透
    過劉月枝（無證據證明劉月枝與乙○○有犯意聯絡）向丙○○告知需款新臺幣（以下同）250 萬元，始能解決上開違建
    免於拆除一事，而以此加害財產之事恫嚇丙○○，雖丙○○
    認上開金額過高，惟因考量上開違建可能因此遭有關單位拆
    除，無法對其他股東交待，乃生畏懼之意，而委請陳仲儀之
    弟陳麒麟出面處理；嗣經陳麒麟透過劉月枝邀得乙○○協商
    ，乙○○同意將金額降為50萬元，陳麒麟將此情轉知丙○○
    後，乃由「海景飯店」會計人員於87年5 月間自致富投資股
    份有限公司借用之丙○○在高雄區中小企業銀行恆春分行帳
    號000-000-0000000-0 號甲存帳戶，開立「付款人為高雄區
    中小企業銀行恆春分行、發票人為丙○○、面額為50萬元、
    到期日87年5 月30日、票號GHB0000000號」支票1 紙，並由
    丙○○在上開支票存根上記載「87.5.30 、徐先生、恆春、
    500000、交際」等字樣，而上開支票則於87年6 月6 日行存
    入丙○○在臺灣銀行高雄加工出口區分行帳號000-000-0000
    0-0 號乙存帳戶內代收，並於87年6 月12日入帳；後丙○○
    再自其在臺灣銀行高雄加工出口區分行帳號000-000-00000-
    0 號甲存帳戶，開立「付款人為臺灣銀行高雄加工出口區分
    行、發票人為丙○○、面額為50萬元、到期日為87年6 月12
    日、票號為K0000000號」支票1 紙交付陳麒麟，再由陳麒麟
    於到期日（87年6 月12日）前某日，在不詳地點轉交乙○○
    。而乙○○為掩人耳目，乃將該上開票號K0000000號支票存
    入其借用自女友莊美玲之大眾銀行博愛分行帳號000-00-000
    000-0 號帳戶提示，並委由莊美玲於87年6 月15 日 、7 月
    3 日各以取款憑條提領10萬元、15萬5,000 元，及其以取自
    莊美玲之提款卡，於87年6 月17日至同年7 月20日，以本行
    提款或跨行提款方式，分13次自提款機共提領24萬5,000 元
    ，合計50萬元。
二、案經高雄縣政府警察局、屏東縣警察局、內政部警政署刑事
    警察局、法務部調查局高雄調查站移送臺灣屏東地方法院檢
    察署檢察官偵查起訴。
     理  由
一、程序方面─
  (一)上訴人即被告乙○○（以下簡稱被告）、選任辯護人均爭執
    丙○○於警詢、偵訊陳述之證據能力。經查：
  1.按「證人應命具結」、「證人、鑑定人依法應具結而未具結
    者，其證言或鑑定意見，不得作為證據」，刑事訴訟法第18
    6 條第1 項、第158 條之3 定有明文。又證人之調查並未於
    訊問前或訊問後命其具結，又未說明不得令其具結之原因，
    依刑事訴訟法第173 條第1 項（現行法第186 條第1 項）之
    規定，關於該項證言之採取，不能謂非違法（最高法院34年
    上字第824 號判例參照）。本件丙○○於91年3 月9 日偵查
    中就被告是否涉有本件犯行之事實為陳述，並未依法具結，
    且依91年2 月8 日修正公布之刑事訴訟法第186 條第1 項規
    定，並無不得令丙○○具結之理由。是丙○○於偵訊中未具
    結之陳述，自無證據能力。
  2.按「被告以外之人於審判中有下列情形之一，其於檢察事務
    官、司法警察官或司法警察調查中所為之陳述，經證明具有
    可信之特別情況，且為證明犯罪事實之存否所必要者，得為
    證據：三滯留國外或所在不明而無法傳喚或傳喚不到者」，
    刑事訴訟法第159 條之3 第3 款定有明文。丙○○經原審、
    本院前審多次傳拘未到，並經本院前審科處罰鍰3 萬元，有
    送達回證、高雄市政府警察局鹽埕分局92年3 月31日高市警
    鹽分三字第0920002982號函、93年2 月4 日高市警鹽分三字
    第0920015623號函、93年2 月9 日高市警鹽分三字第093000
    0888號函、92年度上訴字第939 號裁定在卷可憑（見原審卷
    (二)第455 、493 至495 頁，本院上訴卷(二)第25至28、68-1至
    68-4、107 頁）；復經本院傳訊，並函請高雄市政府警察局
    鹽埕分局、本院法警室派員執行拘提2 次，亦均未能拘獲，
    有送達回證、高雄市政府鹽埕分局94年10月31日高市警鹽分
    三字第0940015325號函、拘提報告書在卷可按（見本院上更
    (一)卷第86、106 至109 、121 、124 至126 頁），足認丙○○已傳喚不到；又本院審酌丙○○於91年1 月3 日接受警詢
    時，被告尚具屏東縣議會議員身分，就一般人對具民意代表
    身分之人均特別尊敬甚至畏懼之情形，丙○○當無為不實指
    述，而在法律上或經營事業上，自陷不利之境之理。是應認
    丙○○於警詢陳述，確具有較可信之特別情況，且為證明本
    件犯罪事實存否所必要，依刑事訴訟法第159 條之2規 定具
    證據能力。
  (二)被告、選任辯護人均爭執莊美玲於警詢、偵訊陳述之證據能
    力。本院審酌：莊美玲於檢察官偵訊時，係依法具結作證
    ，其證言之真實性可獲得確保；被告及選任辯護人亦均未指
    出莊美玲於偵查中向檢察官所為之陳述，有何顯有不可信之
    情況。莊美玲業於刑事訴訟法新制實施前之91年10月7 日
    在原審到庭具結作證；且莊美玲於原審係證稱91年4 月16日
    警詢、91年4 月29日偵訊陳述內容均實在等語（見原審卷(二)
    第264 、265 頁），並未再為詳細之證述內容。莊美玲於
    警詢、偵訊之陳述，業經原審於審理時提示並告以要旨，使
    被告有辯明之機會，亦對被告之防禦權並無妨害。是依刑事
    訴訟法施行法第7 條之3 、刑事訴訟法第159 條之1 第2 項
    規定，莊美玲於警詢、偵訊之陳述均具證據能力。
二、認定犯罪事實所憑證據及理由─
  (一)訊據被告固坦承於83年3 月1 日至91年2 月28日間為屏東縣
    議會議員，並與吳三豐、劉月枝夫妻熟識，與莊美玲則曾是
    男女朋友關係，惟矢口否認有恐嚇取財或貪污犯行，辯稱：
    「87年1 月間劉月枝、吳三豐有請伊代為處理『海景飯店』
    違建事，但伊當時在選舉，回稱無法代為處理，並未透過劉
    月枝向丙○○勒索250 萬元；後來陳麒麟有找伊詢問有無處
    理，伊亦回稱沒有處理；伊會捲入這件事，是因劉月枝與丙○○有債務糾紛，他們要伊介入處理，才會認識丙○○，違
    建事早在87年之前就確定了；50萬元支票是陳麒麟與伊喝酒
    後拿出來付帳，酒店不收；伊也沒有使用莊美玲的帳戶」云
    云。
  (二)經查：
  1.「海景飯店」於85、86間原由吳三豐負責經營「海景飯店」
    ，後出售予致富投資股份有限公司，並由陳仲儀於87年1 月
    間委請丙○○經營，而該飯店因未經申請許可進行屋頂加蓋
    樓層施工，經相關單位於86年4 月24日發現查報為違章建築
    、及經許先生於86年7 月15日向臺灣省政府建設廳檢舉等情
    。業經證人吳三豐、劉月枝於原審分別證稱：「『海景飯店
    』原是由伊與劉月枝共同經營，86年以後才委由丙○○經營
    ；伊有找過乙○○處理飯店違建的事」、「『海景飯店』原
    是伊先生吳三豐的陸發公司經營，後來欠紐新公司錢，才由
    紐新集團委託致富公司的丙○○代為經營；飯店違建，伊有
    找很多人去幫忙處理，包括乙○○」等語在卷（見原審卷(二)
    第248 至251 頁）；並經證人陳麒麟於原審證稱：「丙○○
    經營的『海景飯店』之前是致富公司的，致富公司則是伊哥
    哥陳仲儀經營，由丙○○管理」等語（見原審卷(二)第265 頁
    ），丙○○於警詢陳稱：「伊自87年1 月起開始經營『海景
    飯店』；有聽說因飯店6 樓頂樓加蓋員工宿舍及餐廳被檢舉
    」等語明確（見警卷第83頁）；復有內政部營建署墾丁國家
    公園管理處91年7 月26日 (91) 營墾企字第5184號函所附違
    反國家公園法事件通知單、處分書、移辦單、相片、違章建
    築查報單，92年1 月2 日營墾建字第0910009283號函所附告
    發查報函文、陳情書等多紙（見原審卷(一)第194 至204 頁，
    原審卷(二)第431 至437 頁），及丙○○與陸發建設股份有限
    公司於87年1 月12日協議書（陳仲儀擔任丙○○之連帶保證
    人）1 份（見本院上訴卷(一)第129 、130 頁）在卷可按。足
    認丙○○係於87年1 月間接手管理「海景飯店」，而該飯店
    在丙○○接手管理前，即有違建情事存在。至於證人劉月枝
    就丙○○接手管理「海景飯店」之時間，於本院上訴審證稱
    是「86年10月開始」等語（見本院上訴卷(二)第42頁），因與
    證人吳三豐於本院上訴審證稱：「『海景飯店』伊經營到86
    年底」等語（見本院上訴卷(二)第91頁）不符，且丙○○為真
    正接手經營之人，自應認丙○○係自87年1 月間起接手經營
    「海景飯店」，附此說明。
  2.丙○○自87年1 月間接手管理「海景飯店」後，因有上開違
    建情形，陳仲儀乃曾要求吳三豐、劉月枝夫婦解決違建問題
    ，劉月枝乃轉向被告請求協助一節。業經證人劉月枝於本院
    上訴審證稱：「『海景飯店』違建的問題，在他們接管後，
    陳仲儀他們一直在挑剔，所以伊才去幫忙處理；『海景飯店
    』的人是透過陳仲儀告訴伊說有人檢舉違建的事情，移交後
    ，在86年至87年1 月間，陳仲儀的管理人來向伊說，有人檢
    舉『海景飯店』的頂樓是違建，所以伊有找很多人，包括乙○○」等語（見本院上訴卷(二)第45頁）；對照被告於警詢陳
    稱：「87年1 月間伊正忙著縣議員競選連任時，劉月枝曾以
    電話向伊提及『海景飯店』違章要遭縣政府人員拆人除一事
    ，能否協助辦理」等語（見警卷第10頁）恰相符。足認本件
    「海景飯店」飯店由丙○○接手經營後，劉月枝仍有因該飯
    店違建可能遭拆除事，出面請求被告協助，而被告亦因此得
    知「海景飯店」之經營者，憂慮該飯店違建有遭拆除之可能
    。至於證人劉月枝於原審證稱：「『海景飯店』交給丙○○
    經營後，伊就沒有再參與處理違建的事」等語（見原審卷(二)
    第249 頁），與其於本院上訴審所證不同，亦與被告上開陳
    稱不符，則證人劉月枝此部分之證述，自不足採信，併此說
    明。
  3.被告固否認請劉月枝向「海景飯店」之經營者傳達免拆除違
    建之代價為250 萬元，而劉月枝亦否認曾將此情轉達丙○○
    知悉。惟：
  丙○○於警詢陳稱：「伊自87年1 月間起開始經營『海景飯
    店』，因飯店6 樓頂樓加蓋員工宿舍及餐廳，聽說有人檢舉
    是違建，乙○○透過劉月枝向伊說要拿出250 萬元來擺平這
    件事，不然要強制拆除；伊認為金額太多，所以伊透過陳麒
    麟再找人去與乙○○談；因伊經營的『海景飯店』，是股東
    生意，伊怕真的被乙○○利用職權拆除，才透過陳麒麟去與
    乙○○商量，最後以50萬元成交，伊有交付高雄區中小企銀
    恆春分行50萬元支票來支付乙○○之交際費用」等語（見警
    卷第83、84頁）；且「海景飯店」確曾自借自丙○○在高雄
    區中小企業銀行恆春分行帳號000-000-0000000-0 號甲存帳
    戶，開立「付款人為高雄區中小企業銀行恆春分行、發票人
    為丙○○、面額為50萬元、到期日87年5 月30日、票號GHB0
    000000號」支票1 紙，而該紙支票於87年6 月6 日行存入丙○○在臺灣銀行高雄加工出口區分行帳號000-000-00000-0
    號乙存帳戶內代收，並於87年6 月12日入帳，後丙○○再自
    在臺灣銀行高雄加工出口區分行帳號000-000-00000-0 號甲
    存帳戶，開立「付款人為臺灣銀行高雄加工出口區分行、發
    票人為丙○○、面額為50萬元、到期日為87年6 月12日、票
    號為K0000000號」支票1 紙（以下簡稱本件50萬元支票），
    而該紙支票則在莊美玲之大眾銀行博愛分行帳號000-00-000
    000-0 號帳戶提示兌領，有上開支票影本2 紙、臺灣銀行高
    雄加工出口區分行91年1 月29日銀加營密字第09121005171
    號函、91年3 月8 日銀加營字第09121010361 號函所附客戶
    所有款明細查詢單、存摺類存款明細分戶帳多紙，高雄區中
    小企業銀行恆春分行91年3 月13日 (91) 高銀總恆分字第32
    號函所附支存存提明細查詢單，大眾商業銀行高雄分行91年
    3 月18日 (91) 眾高發字第41號函所附存摺交易查詢報表等
    多紙在可憑（見警卷第26、27、87至95、100 至102 頁）；
    又上開票號GHB0000000號支票存根上並記載「87.5.30 、徐
    先生、恆春、500000、交際」等字樣，亦有該支票存根在卷
    可稽（見警卷第86頁）。則丙○○上開因「海景飯店」違建
    恐遭拆除，乃簽發50萬元支票之陳述，自非全然無據。至於
    選任辯護人以丙○○於警詢所陳支票開立情形，與其於偵訊
    所陳（選任辯護人執此為彈劾證據）不同，而認丙○○警詢
    陳述不可信，惟丙○○於91年1 月3 日接受警詢時，距上開
    2 紙支票開立時間已近4 年，且丙○○上開陳述，與上開證
    據所示之事實，並無重大瑕疵，自難依此認丙○○警詢陳述
    與事實不符，而不可採信。
  上開大眾銀行博愛分行帳號000-00-000000-0 號帳戶係由莊
    美玲開立，惟交由被告使用，並於本件50萬元支票存入兌現
    後，於87年6 月15日、7 月3 日各以取款憑條提領10萬元、
    15萬5,000 元，於87年6 月17日至同年7 月20日，則以提款
    卡以本行提款或跨行提款方式，分13次自提款機共提領24萬
    5,000 元，合計50萬元全數提領完畢一節；業據證人莊美玲
    於警詢、偵訊、原審一再證稱：「乙○○是伊以前的男友，
    86年間認識，伊大眾銀行博愛分行帳戶是借給乙○○使用，
    存摺、印章、提款卡均交給乙○○；50萬元支票存入交換後
    ，錢是乙○○提領走，其中10萬元、15萬5,000 元提款憑條
    上的字是伊寫的，是乙○○要伊去提領的，其他提款卡部分
    ，是乙○○自己去提領的」（見警卷第20頁背面、24、25頁
    ）、「大眾銀行博愛分行帳戶是借給乙○○使用，存摺、印
    章、提款卡都交給乙○○，乙○○沒有向伊說帳戶有遺失；
    伊與乙○○是男女朋友關係，就把帳戶借他」（見見91偵10
    28號卷第199 、24、25頁）、「50萬元支票不是交給伊的，
    是乙○○借伊的帳戶使用，但並沒有向伊說明用途，伊將帳
    戶借給乙○○後，就再也沒有使用那個帳戶」（見原審卷(二)
    第265 頁）等語在卷；且有上開大眾商業銀行高雄分行91年
    3 月18日 (91) 眾高發字第41號函所附存摺交易查詢報表1
    紙、大眾商業銀行博愛分行91年4 月15日 (91) 博發字第05
    7 號函所附活期性存款取款憑條2 紙在卷可憑（見警卷第21
    至23頁）。則以莊美玲與被告曾為男女朋友關係，被告自警
    詢至本院審理中，均未曾抗辯與莊美玲有何感情糾葛以外之
    恩怨，足以使莊美玲甘冒偽證重罪，而故為不實之證述。是
    應認莊美玲上開證述可信，被告確有使用大眾銀行博愛分行
    帳號000-00-000000-0 號帳戶，並分多次自上開帳戶提領本
    件50萬元支票票款無疑。
  丙○○開立本件50萬元支票後，係交付陳麒麟，業經證人陳
    麒麟於原審證稱：「50萬元支票是丙○○交給伊的，什麼時
    間，伊已不記得」等語（見原審卷(二)第265 頁）；而證人陳
    麒麟就丙○○交付上開支票之用途，於原審證稱：「因後來
    『海景飯店』經營得不好，丙○○提議要和地方上的人物建
    立交情，伊就叫丙○○開本件支票給伊，伊告訴他是要請地
    方上的人物，他要求支票（存根）要寫抬頭，伊才說那就寫
    乙○○；後來伊請乙○○還有其他地方人士去酒店喝酒，那
    張50萬元支票，原本是要付帳的，但是酒店說不收支票，支
    票後來不知交給何人，有可能是乙○○簽帳，所以支票才會
    流入乙○○手中」等語（見原審卷(二)第265 、266 頁），其
    後於本院上訴審則證稱：「『海景飯店』是伊哥哥向劉月枝
    買的，因為財務上有問題；乙○○是劉月枝叫來的，是要講
    債務問題，在吃飯時，他們只有講債務上的問題；因之前已
    經有吃了2 、3 天，所以伊就拿50萬元支票給他，因都是乙○○付帳；於87年間在那裡吃了大約4 次，實際金額伊不清
    楚，伊付了50萬元以後，隔天還有去吃」等語（見本院上訴
    卷(二)第48、49頁），其就與被告聚會之目的，究為「與地方
    人物建立交情」或「為財務問題」已有不符，而若陳麒麟係
    為與其所稱之「地方人物」（即指被告或其他人）建立交情
    ，其對與會之「地方人物」示好尚且來不及，又豈有由被告
    多次付帳之理；且依證人劉月枝於本院上訴審證稱：「伊與
    陳仲儀因合夥經營土地買賣，有債權債務糾紛，伊找乙○○
    來協調這一些債權債務的糾紛，協調是88年以後的事情」等
    語（見本院上訴卷(二)第41頁），亦與證人陳麒麟上開所證「
    協調債務」時間不符；又證人陳麒麟於丙○○開立本件50萬
    元支票前，既不知將與何「地方人物」建立交情，「地方人
    物」是否只有被告，被告是否將會應邀出席，商家是否將拒
    收本件50萬元支票情況下，即能預知50萬元支票將會交付被
    告，而使丙○○得以事先在上開票號GHB0000000號支票存支
    票存根填載「87.5.30 、徐先生、恆春、500000、交際」等
    字樣，此均與事理有違。足認證人陳麒麟所為丙○○交付本
    件50萬元支票係為供「與地方人物建立交情」用，並因商家
    拒收，始由被告持有之證述可信。至於被告於本院上訴審提
    出法蘭名哥有限公司簽帳本票、付款支票多紙（見本院上訴
    卷(一)第137 至151 頁），惟此僅為被告曾消費簽帳之記錄，
    且本件由被告付帳消費與事理有違，及陳麒麟上開證述不可
    信之處，均已詳述如上，自難依此為被告有利之認定。
  是應認丙○○於警詢之陳述，符合事實而可信。本件50萬元
    支票，確係丙○○開立交付陳麒麟，供陳麒麟交付被告，以
    為「海景飯店」違建免遭拆除之代價，被告並因此取得本件
    50萬元支票並兌領。
  4.本件「海景飯飯」違建，固於丙○○於87年1 月間接手經營
    前即已遭查報及檢舉。惟違建之所有人或經營者，均存有違
    建是否能不被拆除之期待，乃有透過法律途徑或私人請託方
    式，以達其目的；且在臺灣社會，就具有民意代表身分之人
    ，民眾對之除存有尊敬之外，亦認該民意代表將亦因此擁有
    某些權力，或對有關機關之執法、行政作為有所影響；又被
    告自83年3 月1 日至91年2 月28日間擔任屏東縣議會議員，
    此為被告所是認（見警卷第6 頁背面）；再者，依丙○○上
    開「因伊經營的『海景飯店』，是股東生意，伊怕真的被乙○○利用職權拆除，才透過陳麒麟去與乙○○商量」等語，
    亦充分顯示出民眾就其已違法或違規事項，畏懼有權力或足
    以對相關機關有影響力之人之作為，而遭提前受處罰；又以
    丙○○為一飯店經營者，為求營運上之順利及方便，當更懼
    怕飯店頂樓遭相關關拆除。足認被告透過劉月枝向丙○○轉
    達需一定金額，始能使違建免於拆除等語，已使丙○○心生
    畏懼，其後丙○○始有委請陳麒麟出面解決，並因此開立上
    開2紙支票之舉。
  (三)綜上所述，被告上開辯解為圖卸刑責之詞，不足採信。本件
    事證已明，被告犯行洵認定。
三、論罪及撤銷改判之理由─
  (一)核被告所為，係犯刑法第346 條第1 項恐嚇取財罪。公訴人
    雖認被告係犯貪污治罪條例第4 條第1 項第2 款藉端勒索財
    物罪；惟被告任職屏東縣議會議員，依廢止前之「省縣自治
    法」（88年4 月14日廢止）第19條、第28條，及現行「地方
    制度法」第36條、第48條、第49條等規定，其職務為「有參
    與議決屏東縣規章、預算、稅課、財產處分、縣政府提案事
    項、縣議員提案事項、接受人民請願，審議縣決算審核報告
    ，及於議會定期開會期間對縣政府首長、單位主管，就其主
    管業務為質詢之權，縣議會並得邀請縣政府首長及各該單位
    主管至議會就主管業務提出報告」等，與本件違建查報、拆
    除業務無涉，被告僅係利用民眾對其縣議員身分，所投射出
    可能有擁之權力、便利，而為本件犯行，被告所為，亦與被
    告本身縣議員之職務無涉，是公訴人就此自有誤認，惟起訴
    之基本社會事實同一，本院自得變更起訴法條加以審理。至
    於劉月枝代被告向丙○○傳達違建免拆除一事，以劉月枝與
    其夫吳三豐為「海景飯店」前任經營者，又係應陳仲儀之要
    求，以履行契約上之義務，代為請被告處理違建事，業如前
    述，自難認劉月枝上開轉達行為，與被告間有犯意聯絡或行
    為分擔，自無論以共同正犯之理，併此說明。
  (二)原判決以事證明確，予以論罪科刑，固非無見。惟被告係犯
    恐嚇取財罪，原判決認係犯貪污治罪條例第4 條第1 項第2
    款藉端勒索財物罪，尚有未洽。被告否認犯罪，提起上訴指
    摘原決不當，雖無理由，惟原判決既有上開違誤之處，自應
    由本院將原判決關於被告被訴藉端勒索丙○○、甲○○財物
    部分撤銷改判。至於檢察官就原審判決雖有提起上訴，惟依
    上訴書所載內容，係針對原審判決被告無罪部分提起上訴，
    非針對被告此部分犯行提起上訴，而無罪部分，業經判決確
    定，併此說明。
四、科刑之理由─
    爰審酌被告不知以民意為尊，竟利用民眾對其縣議員身分之
    投射作用，就與其職務無涉事項恐嚇財物，惡性非輕，犯後
    復飾詞卸責，不知悔悟，所得財物高達50萬元，惟前未曾受
    有期徒刑以上刑之宣告，有臺灣高等法院被告前案紀錄表在
    卷可憑，及犯罪之手法等一切情狀，量處有期徒刑1 年。
五、對其他公訴事實之判斷─
  (一)公訴意旨另以：被告乙○○於83年3 月1 日至91年2 月28日
    間，曾擔任屏東縣議會議員，為依據法令從事公務之人員。
    不思為民服務，竟於87年4 月間，利用職權，以屏東縣議會
    名義發函（87年4 月15日 (87) 民議字第0653號開會通知單
    ）通知大統立高爾夫球場等公司至議會開會，於會議中大力
    斥責與會公司多處設施未合法定標準，並命令屏東縣稅捐稽
    徵處不得販賣發票予該等公司，並決議該等公司於合乎法定
    標準前，禁止對外開放。事後即於同年7 月間，至大統立高
    爾夫球場向該球場負責人甲○○要求該球場未合法部分由其
    代辦向縣政府申辦事項，藉此牟取不法利益，遭甲○○拒絕
    ，而未得逞。因認被告乙○○涉犯貪污治罪條例第4 條第2
    項第1 項第2 款藉端勒索財物未遂罪嫌云云。
  (二)按犯罪事實應依證據認定之，無證據不得推定其犯罪事實；
    又不能證明被告犯罪者，應諭知無罪之判決，刑事訴訟法第
    154 條第2 項、第301 條第1 項分別定有明文。又按犯罪事
    實之認定，應憑證據，如未能發現相當證據，或證據不足以
    證明，自不能以推測或擬制之方法，以為裁判基礎（最高法
    院40年臺上字第86號判例參照）。又貪污治罪條例第4 條第
    1 項第2 款規定之藉端或藉勢勒索罪，係指憑藉權勢，向被
    害人逼勒財物而言，其所憑藉之權勢，究為己有或第三人所
    有，雖非所問，惟須出諸恫嚇脅迫手段，使被害人發生畏怖
    恐懼而交付財物，始克相當（最高法院93年臺上字第511 號
    判決參照）。
  (三)公訴人認被告乙○○涉犯藉端勒索財物罪嫌，無非以證人甲○○證述明確，並有屏東縣縣議會第14屆第2 次臨時會提案
    表、屏東縣政府87年6 月23日87屏府教體字第105221號函、
    87年4 月15日 (87) 民議字第0653號開會通知單為其論據。
    惟訊據被告乙○○堅決否認有此部分犯行，辯稱：「大統立
    高爾夫球場等廠商違法經營，伊依職權質詢提出討論成立專
    案小組促請改善，伊於87年7 月間曾至該球場打球，與經理
    甲○○聊天，基於民代關係關心球場申辦情形，但並未要求
    甲○○將球場不合法部分的申辦手續交伊代辦」等語。
  (四)經查：
  1.被告乙○○曾於屏東縣議會第14屆第2 次臨時會提出臨時動
    議，請求組成專案小組瞭解大統立高爾夫球場等6 家休閒旅
    遊企業廠商不法作為影響地方發展等情事，並經決議通過成
    立專案小組，並於87年4 月15日以屏東縣議會名義發文通知
    大統立高爾夫球場等6 家企業廠商及屏東縣政府各局處主管
    列席參加該專案小組第一次會議，決議大統立高爾夫球場內
    有部分是國有土地，無法取得執照，目前屬違規使用，請縣
    政府責令其停止營業，俟取得合法證照後再行恢復營業，此
    有屏東縣議會91年7 月26日屏議建字第0910001699號函所附
    會議提案表、開會通知單、會議紀錄影本等在卷可憑（見原
    審卷(一)第150 至192 頁）。被告乙○○為屏東縣議會議員，
    對於縣內違法經營休閒旅遊企業廠商影響地方發展，提案成
    立專案小組，邀請縣政府單位主管及業者，就其主管業務提
    出質詢，列席說明，縣議會專案小組並作成決議，請縣政府
    責令大統立高爾夫球場違法經營改善前停止營業，此為縣議
    會議員依法行使職權，並無不法。
  2.被告乙○○於87年7 月間至大統立高爾夫球場打球時，向大
    統立高爾夫球場經理甲○○詢問申辦進度，表示如有困難可
    由其代辦，甲○○以已委託長昇顧問公司辦理而婉拒，被告
    乙○○並未提及代辦報酬或費用，亦未利用球場違規情事要
    脅由其代辦等情，亦經證人甲○○於偵查、原審、本院審理
    中指證明確（見91偵1028號卷第116 頁，原審卷(二)第245 、
    246 頁，本院上更(一)卷第70至72頁）。是以被告乙○○僅向
    甲○○表示希望由其代辦，並未以恫嚇脅迫手段，表示如不
    由其代辦，將發生如何不利後果，使甲○○發生畏怖恐懼，
    核與藉端財物罪構成要件不合，且甲○○若委託被告乙○○
    代為辦理，原可收取相當之對價，被告乙○○為牟取報酬而
    向甲○○表明代辦之意願，該報酬如未逾相當金額，則屬合
    法之勞務對價，難認係勒索不法財物。
  (五)綜上所述，並無證據證明被告乙○○有何藉端向甲○○勒索
    財物之犯行，且公訴人提出證明之證據，尚未達於通常一般
    之人不致有所懷疑，而得確信其為真實之程度，仍存有合理
    之懷疑，此部分即無從認定被告乙○○有藉端勒索財物之行
    為，被告乙○○此部分犯行尚屬不能證明。惟公訴人認被告
    乙○○此部分犯行與上開論罪科刑部分，有連續犯之裁判上
    一罪關係，自不另為無罪之諭知，並此說明。
六、適用之法律─
  (一)刑事訴訟法第369 條第1 項前段、第364 條、第299 條第1
    項前段、第300 條。
  (二)刑法第346 條第1 項。
  (三)罰金罰鍰提高標準條例第1 條前段。
本案經檢察官姜麗儒到庭執行職務。
中    華    民    國    95    年    1     月    13    日
                  刑事第七庭    審判長法  官  莊飛宗
                                      法  官  黃憲文
                                      法  官  曾逸誠
以上正本證明與原本無異。
被告不得上訴。
檢察官如不服本判決應於收受本判決後10日內向本院提出上訴書
狀，其未敘述上訴理由者，並得於提起上訴後10日內向本院補提
理由書狀（均須按他造當事人之人數附繕本）「切勿逕送上級法
院」。
中    華    民    國    95    年    1     月    13    日
                                      書記官  黃富美
附錄本判決論罪科刑法條：
刑法第346 條：
意圖為自己或第三人不法之所有，以恐嚇使人將本人或第三人之
物交付者，處6 月以上5 年以下有期徒刑，得併科1,000 元以下
罰金。
以前項方法得財產上不法之利益，或使第三人得之者，亦同。
前2 項之未遂犯罰之。


司法院資訊處製作；財團法人民間司法改革基金會備份。
